臺灣高等法院臺中分院民事判決　　　 93年度家上更(一)字第2號
上　訴　人　甲○○
被　上訴人　乙○○
訴訟代理人　林瓊嘉律師
複　代理人　丙○○
上列當事人間請求離婚等事件，上訴人對於中華民國91年5月24
日臺灣台中地方法院第一審判決（90年度婚字第651號），提起
上訴，經最高法院發回更審，本院於94年10 月14日言詞辯論終
結，判決如下：
    主  文
上訴駁回。
第二審及發回前第三審訴訟費用由上訴人負擔。
    事實及理由
一、本件被上訴人起訴主張：兩造於85年1月24日結婚，婚後育
    有長女丁○○（○○年○○月○○日出生）、次女戊○○（○○年
○○月○○日出生），因上訴人驕縱成性，婚後無家庭觀念，不煮三
    餐，不理家事，又目無尊長，經常為細故即鬧彆扭，動輒口
    出穢言，還曾動粗咬傷被上訴人之父親，未盡為人媳、為人
    妻、為人母之責任，伊雖多次試圖化解，但上訴人不但不聽
    規勸，反而歪曲事實，向娘家哭訴，謊稱遭虐待，其母、姐
    不明事理即為上訴人撐腰理論，以致雙方無法溝通，情感無
    存，相對不語，形同陌路。上訴人且已分床拒絕履行同居義
    務，實令伊灰心，顯不可能再與之復合，已難以維持婚姻，
    為免雙方怨懟累積成仇早日脫離痛苦，爰依民法第1052條第
    1 項第4款第5款、第2項規定，訴請離婚。又兩造所生之未
    成年子女丁○○、戊○○尚稚幼，上訴人不曾關心子女，未
    盡為人母之職責，不宜擔負子女監護人，請判准由被上訴人
    監護等語。
二、上訴人則以：伊係經由媒人介紹後嫁與被上訴人，被上訴人
    上有雙親、下有弟妹，結婚之初感情尚好，惟在伊連生兩女
    後，皆難產以剖腹生產，醫生告訴婆婆最多只能生三胎，不
    能再多生。嗣後被上訴人及其父母即開始對伊冷眼相待，常
    抱怨伊無嫁妝及不能生男孩。且伊煮食三餐供應房客己○○
    之事，竟被認為理所當然，伊將實情告訴父母，父母及姐姐
    乃抽空找被上訴人欲問明原委時，雙方發生爭執，被上訴人
    幾動手打伊父母。88年7月間，雙方為小孩哭鬧之事，又引
    發衝突，被上訴人手持木棍將伊毆傷，伊返回娘家居住10餘
    日，被上訴人不曾打電話關心，反向警方報案失蹤。至被上
    訴人之父指伊咬傷其手背，並無此事。而被上訴人根本終日
    在家不曾找工作來維持家計，無所事事，常以小孩吵鬧為藉
    口與伊爭吵找伊麻煩，次女出生後因較愛哭，被上訴人即屢
    向其母抱怨告狀，時常在其母面前指摘伊之不是，對伊為精
    神上虐待，致伊心中時感恐懼，其用意無非係在逼使伊無條
    件答應與之離婚，以遂其再婚之目的，但伊慮及子女問題堅
    持不願離婚等語，資為抗辯。
三、查兩造於85年1月24日結婚，婚後育長女丁○○（○○年○○月○○
    日生），次女戊○○（○○年○○月○○日生），現今與被上訴人
    同住等情，業據被上訴人提出戶籍謄本一份在可證。
四、茲被上訴人主張，上訴人驕縱成性，不理家事，目無尊長，
    稍有不愜，動則口出穢言，伊雖多次勸解，但上訴人不惟不
    聽勸解反向其娘家怨訴，多行歪曲事實，以致雙方無法溝通
    ，情感蕩然，且兩方已分房多時，婚姻難以維持等情，業據
    被上訴人證人庚○○於原審結證稱：「我以前是原告（即被
    上訴人）父母的房客，被告（即上訴人）每天都是早上8、9
    點出去，晚上很晚才回來，回家後就是在客廳看電視，因我
    是住在他們家隔壁，我看到的就是如此。我是在87年年底開
    始租到今年5月。兩造的小孩都是由原告父母在照顧，原因
    我不知道，被告也會為了小孩的問題與原告父母吵架，原告
    也會為了小孩的問題與被告吵架。我不是原告父母的乾兒子
    ，只是房客而已。我沒有看見被告與原告父母打招呼而他們
    不理他，我也不知道原告父母有無批評被告」等語（見原審
    卷90年9月4日言詞辯論筆錄）。證人辛○○於原審證稱：「
    我是原告的舅婆，88年時原告的爸爸有拜託我去勸被告，因
    被告與其婆婆爭執的很厲害，罵她婆婆罵的很嚴重。我就去
    找被告，當時被告的媽媽也在場，我勸被告時，被告及其母
    親都靜靜的，沒有講話。另有一次，是原告拜託我去勸被告
    ，被告是說原告拿國旗竿打他，後來我問原告，原告說他根
    本沒有國旗竿，如何拿國旗竿打被告？原告的爸爸說不然叫
    被告去醫院診斷，也有去醫院掛號，但被告沒有去醫院，我
    也不知道被告為何沒有去」等語（見原審卷90年10月12日言
    詞辯論筆錄）。已認被上訴人所　稱上訴人經常因細故，動
    則即與伊及其父母爭吵，應屬事實。另據上訴人稱自伊兩女
    出生後，被上訴人及其父母即開始對伊冷眼相待，伊煮食三
    餐供應房客己○○，竟被認為理所當然，伊將實情告訴父母
    ，父母及姐姐乃找被上訴人欲問明原委時，雙方發生爭執，
    雙方經常為小孩哭鬧之事，引發衝突，被上訴人於伊返回娘
    家居住十餘日時，不曾打電話關心，被上訴人無心讀書，不
    找工作維持家計，整日無所事事，且以小孩吵鬧為藉口與伊
    爭吵找伊麻煩，被上訴人屢向其母抱怨告狀，指摘伊之不是
    ，對伊為精神上虐待各節，亦足可證明其與被上訴人間之婚
    姻生活，並不融洽，而對被上訴人多所抱怨，參諸上訴人提
    出於第一審之錄音帶及其譯文，亦屬實情。且上訴人於91年
    間即擅自離家出走，亦已逾3年有餘，兩造互不聞問。又本
    件訴訟，兩造於本院斤斤爭執者，無不在其兩女監護權歸誰
    而卯盡全力爭取，對於兩造是否應予離婚問題，反而恝置不
    問，顯見兩造感情已告破裂，情義已乖，白首難偕，客觀上
    兩造婚姻已難以維持，其責任大部應歸責於上訴人之一方。
    原審爰依民法第1052條第2項之規定，依被上訴人之請求，
    判決兩造准予離婚，核無不合。
五、按夫妻離婚者，對於未成年子女權利義務之行使或負擔，依
    協議由一方或雙方共同任之；未為協議或協議不成者，法院
    得依夫妻之一方、主管機關、社會福利機構或其他利害關係
    人之請求或依職權酌定之，民法第1055條第1項定有明文。
    又法院為民法第1055條裁判時，應依子女最佳利益，審酌一
    切情狀，參考社工人員之訪視報告，尤應注意左列事項：１
    、子女之年齡、性別、人數及健康情形。２、子女之意願及
    人格發展之需要。３、父母之年齡、職業、品性、健康情形
    、經濟能力及生活狀況。４、父母保護、教養子女之意願及
    態度。５、父母子女間或未成年子女與其他共同生活之人間
    之感情狀況。民法第1055條之1亦定有明文。兩造婚後育有
    長女丁○○、次女戊○○，均尚未成年，有戶籍謄本1份在
    卷可憑，而兩造所生未成年子女丁○○、戊○○於原審均到
    庭表明其意願為與被上訴人共同生活，且其自小皆係在父方
    家庭中成長，對於父方家庭之生活環境、照顧模式較為熟悉
    ，再參酌台中縣政府對兩造進行訪視調查結果，認以子女之
    最佳利益考量，兩造所生未成年子女丁○○、戊○○權利義
    務之行使或負擔以由被上訴人任之為適當。上訴人主張若判
    決兩造離婚，對該2名子女行使權利及負擔義務以由伊任之
    為適當，尚無足取。又夫妻離婚者，法院得依請求或依職權
    ，為未行使或負擔權利義務之一方酌定其與未成年子女會面
    交往之方式及期間，民法第1055條第5項前段定有明文。故
    上訴人對於兩造所生未成年子女丁○○、戊○○會面交往之
    方式及期間，亦應予以酌定之。
六、雖上訴人在本院主張兩造所生兩女丁○○、戊○○為其親生
    ，基於先天母愛天性，且該二女於私下均稱願與母親同居云
    云。惟經本院再行依上訴人之聲請隔離訊問該二女之意願仍
    表示願與父親及祖母同住，不願與母親同住，有該筆錄可稽
    。本院為慎重計，再囑託台灣兒童暨家庭扶助基金會訪視該
    二女生活情況，及意願之監護（指定、改定或會面交往）實
    施報告，仍認案父（被上訴人）工作、租屋收入及案祖父母
    為在地的地主，家庭經濟佳，可維持生活水平及開銷，其教
    養態度尚無不合。案父如爭取到監護權並不反對案母探視兒
    童：次數、時間及頻率，案母並無明顯之限制，認為案父要
    看案童，依法院規定而配合」等語。據此本院認原審就兩造
    所生未成年女丁○○、戊○○權利義務之行使或負擔，判由
    被上訴人任之，而該二女尚須母愛，上訴人亦表示強烈之意
    願，併酌定上訴人與該二女會面交往之方式及時間，如原審
    判決主文第3項所示，核無不合。上訴論旨指摘原判決不當
    ，求予廢棄，為無理由。
七、本院事證已臻明確，兩造所提其餘攻擊防禦方法及舉證，與
    判決認定結果不生影響，已毋庸一一論述。
八、據上論結，本件上訴為無理由，依民事訴訟法第449條第1項
    、第78條，判決如主文。
中　　華　　民　　國　　94　　年　　10　　月　　31　　日
　　　                民事第三庭審判長法　官  陳照德
                                      法　官  曾謀貴
                                      法　官  陳成泉
以上正本係照原本作成。
如對本判決上訴，須於收受判決送達後二十日內向本院提出上訴
書狀，其未表明上訴理由者，應於提出上訴後二十日內向本院提
出上訴理由書 (須按他造人數附具繕本)。
上訴時應提出委任律師為訴訟代理人之委任狀。具有民事訴訟法
第四百六十六條之一第一項但書或第二項之情形為訴訟代理人者
，另應附具律師及格證書及釋明委任人與受任人有該條項所定關
係之釋明文書影本。
                                      書記官  許哲禎
中　　華　　民　　國　　94　　年　　11　　月　　3 　　日
                                                      Ｈ
